【裁判字號】    95,上易,78
【裁判日期】    950411
【裁判案由】    傷害等
【裁判全文】
臺灣高等法院臺南分院刑事判決          95年度上易字第78號
上  訴  人
即  被  告  甲○○
上  訴  人
即  被  告  乙○○
上  訴  人
即  被  告  丙○○
上列三人共同
選任辯護人  張玉希  律師
上列上訴人因傷害等案件，不服臺灣臺南地方法院94年度易字第
159號中華民國94年11月28日第一審判決（起訴案號：臺灣臺南
地方法院檢察署93年度營偵字第225號），提起上訴，本院判決
如下：
    主  文
原判決關於甲○○教唆以強暴妨害人行使權利部分撤銷。
甲○○無罪。
其餘上訴駁回。
    事  實
壹、本案背景：
    五目事業股份有限公司（下稱五目公司）與交通部臺灣區○
    道○路局於民國91年間訂立南區新營服務區餐廳及零售店經
    營契約，五目公司得以經營國道一號高速公路局南區新營服
    務區之餐廳及零售店業務，國道公路局則對五目公司經營之
    服務區有管理之責，並依交通部臺灣區○道○○○路局服務
    區管理要點之規定，將服務區管理之責授權予其所屬之南區
    工程處（下稱南工處）。惟五目公司懷疑國道公路局南工處
    人員與民間攤販勾結，縱容大批業者進入服務販賣煙酒、便
    當，嚴重影響五目公司之業績，造成五目公司損失，五目公
    司不甘損失，為此向國道高速公路局檢舉南工處相關失職人
    員，並請求賠償，嗣經中華民國仲裁協會於93年9月29日以
    92年度仲聲孝字第152號判斷，國道高速公路局應賠償五目
    公司新臺幣（下同）一千零九十八萬一千二百八十元及利息
    ，此後南工處人員與五目公司人員即常生齟齬，南工處人員
    則認為五目公司經常未依契約維護賣場，五目公司職員則認
    為南工處人員經常藉故找碴。甲○○則係擔任五目公司業務
    部副理，經五目公司派駐於新營服務區駐區負責人，乙○○
    及丙○○兄弟亦為五目公司員工，均分別擔任新營服務區組
    長及收銀員。
貳、因高公局南區工程處督導員於93年1月間屢次以服務區髒亂
    、陳列逾期商品等缺失，而填發「新營服務區公務處理單」
    ，致雙方互有芥蒂，南工處員工茹宜屏於93年1月7日上午9
    時許，至新營服務區南向賣場內，執行賣場內商品檢查及服
    務台業務督導之職務時，乙○○見茹宜萍於賣場內翻動架上
    食物為檢查時，即趨前告知茹宜萍「這裡不歡迎你」，要求
    茹宜萍離開賣場，茹宜萍當場拒絕，乙○○竟出言對茹宜屏
    稱「你們不怕暴力嗎」，乙○○與丙○○基於傷害及妨害行
    使權利之犯意聯絡，由丙○○抓住茹宜屏之手臂、乙○○在
    茹宜屏背後推，二人合力以強暴力方法將茹宜屏或拉或推，
    使其離開賣場，妨害茹宜屏執行督導職務之權利，並致茹宜
    屏因此受有右側手臂、前臂及手部瘀血挫傷、下背部紅腫瘀
    血挫傷之傷害；嗣茹宜屏之同事馮國隆因接獲茹宜屏求援電
    話，而於當日約上午9時10分許趕至現場，見丙○○、乙○○二人拉、推茹宜屏而出言制止，馮國隆欲對無人之服務台
    拍照，乙○○竟另行起意，基於恐嚇之犯意，以加害生命、
    身體、自由之事，恐嚇馮國隆「你不怕暴力嗎」，使馮國隆
    心生畏懼，致生損害於安全。
參、案經茹宜屏訴由國道公路警察局第四警察隊報告臺灣臺南地
    方法院檢察署檢察官偵查後起訴。
    理  由
壹、程序部分：按被告以外之人於審判外之言詞或書面陳述，除
    法律有規定者外，不得作為證據。刑事訴訟法第159條第1項
    定有明文。查本件被害人茹宜屏及馮國隆之警詢筆錄，係被
    告以外之人於審判外之言詞陳述，且經辯護人否認其證據能
    力，依上開規定，均無證據能力，合先敘明。
貳、實體部分：
甲、乙○○、丙○○部分：
  一、被告乙○○固不否認於服務區擔任組長，於上揭系爭時、
      地與告訴人茹宜屏及被害人馮國隆發生爭執，惟矢口否認
      有何妨害自由、傷害及恐嚇之犯行，辯稱：因茹宜屏隨便
      翻動商品，當時僅有圍住茹宜屏，請她出去，不知茹宜屏
      執行巡檢職務，並未毆打、推擠茹宜屏，亦未恐嚇馮國隆
      云云。被告丙○○固不否認於上揭時、地與茹宜屏發生爭
      執之事實，惟矢口否認有何傷害、妨害自由之犯行，辯稱
      ：因茹宜屏隨便翻動架上商品，僅有圍住茹宜屏，請她出
      去，不知茹宜屏執行巡檢職務，並未傷害茹宜屏，是茹宜
      屏毆打我云云。
  二、惟查：
    (一)按交通部台灣區○道○○○路局南區新營服務區餐廳及零
      售店業務，係由五目公司得標，五目公司並與交通部台灣
      區○道○○○路局訂立經營契約，雙方約定五目公司得以
      特許營業，每月須繳220萬元以上之特許營業費，經營期
      間為5年，自89年3月1日起至94年2月28日止，其中五目公
      司應遵守國道高速公路局授權之代表人即南區工程處人員
      之管理與督導，告訴人茹宜屏及馮國隆均係南區工程處新
      營服務區管理員。惟自89年起至92年間，因國道公路局南
      區工程處未積極取締攤販，致其他攤販在該服務區內非法
      營業，使五目公司遭受嚴重損失，五目公司即以南工處人
      員縱容攤販於該處營業而對交通部台灣區○道○○○路局
      向仲裁協會提起仲裁，經仲裁判斷交通部台灣區○道○○○路局應給付五目公司一千零九十八萬一千二百八十元及
      遲延利息等情節，有契約書、交通部臺灣區○道○○○路
      局服務區管理要點、中華民國仲裁協會於93年9月29日以
      九十二年度仲聲孝字第152號判斷書各一紙在卷可資佐證
      （分別參見偵查卷第41頁至第52頁、32頁至第40頁、第
      149 頁至第182頁）。馮國隆及茹宜屏均係南工處約僱管
      理員一情，亦據證人即南工處新營服務區督導陳則誠具結
      證稱在卷（參見偵卷第22頁），被告丙○○、乙○○對此
      亦均不否認。從而，五目公司與南工處人員確有因認知不
      同而時起爭執，及茹宜屏及馮國隆均係南工處員工，對五
      目公司於新營服務區南向賣場，亦因國道高速公路局授權
      而對該區賣場有管理督導之權責，應可認定。
    (二)次查，告訴人茹宜屏於93年1月7日上午9時許，至系爭服
      務區南向賣場執行巡檢職務，檢視商品有無過期、賣場內
      服務台有無負責人員之際，先與丙○○短暫交談，丙○○
      即通知乙○○到場，乙○○即以「你不怕暴力嗎」等語，
      要求茹宜屏離開現場，惟茹宜屏並未因此離開，為使茹宜
      屏離開賣場，被告丙○○乃抓住茹宜屏手臂，被告乙○○
      則在茹宜屏背後推，二人合力施以強暴，將茹宜屏或拉或
      推出賣場，致茹宜屏受有如事實欄所載之傷害，妨害茹宜
      屏執行巡檢職務之際，馮國隆因接獲茹宜屏求援電話而趕
      至現場，馮國隆即制止賴氏兄弟二人，因見服務台並無人
      員，則拿出照相機欲拍照存證，乙○○竟對馮國隆出言恐
      嚇，告以「你不怕暴力嗎」，致馮國隆心生畏懼，生損害
      於安全等情節，業據證人茹宜屏、馮國隆及當時任職五目
      公司職員之現場目擊證人陳姿文，分別於檢察官偵查時、
      原審審理時，具結證稱綦詳，且互核相符（參見偵查卷第
      22頁、第121頁至第126頁、第203頁至206頁，原審94年11
      月14日審判筆錄），並有茹宜屏受傷之診斷證明書一紙在
      卷可憑（警卷第27頁）。而揆諸告訴人茹宜屏所受之傷勢
      為「右側手臂、前臂及手部瘀血挫傷，下背部紅腫瘀血挫
      傷」，亦與證人馮國隆及陳姿文證稱被告乙○○、丙○○
      二人使告訴人離開賣場之方式相符，從而，應認證人茹宜
      屏、馮國隆及陳姿文之證詞係出於真實，應可採信。被告
      乙○○確有恐嚇馮國隆，並與丙○○共同以推、拉之強暴
      方式將告訴人帶離賣場，妨害告訴人茹宜屏行使職務之權
      利，致告訴人受傷之事實，應可認定。被告乙○○、丙○○空言否認，顯係卸責之詞，不足採信。
    (三)被告丙○○、乙○○則以告訴人茹宜屏當日未著制服，不
      知告訴人茹宜屏係在執行巡查職務云云置辯。然查，告訴
      人茹宜屏係南區工程處新營服務區管理員，案發前，即數
      次至案發賣場巡查，並多次填寫公務處理單等情節，業據
      被告丙○○、乙○○自承在卷（偵查卷第210頁、211頁）
      ，核與證人陳姿文證稱告訴人茹宜屏案發前曾前來賣場巡
      查數次等情節相符（參見原審94年11月14日審判筆錄），
      足見被告乙○○、丙○○二人不僅認識告訴人茹宜屏係南
      工處之人員，亦認知告訴人茹宜屏前來賣場係執行巡查之
      任務，從而，不論告訴人茹宜屏於執行職務時，其外觀上
      是否穿著制服，被告乙○○、丙○○二人既知悉告訴人之
      管理員身分，且告訴人茹宜屏在架上檢視商品，足認被告
      丙○○、乙○○二人主觀上確係知悉告訴人茹宜屏正在執
      行督導職務，行使其應有之契約上巡查之權利，應可認定
      ，被告丙○○、乙○○二人辯稱不知道告訴人茹宜屏執行
      職務云云，顯係卸責之詞，不足採信，渠等二人以強暴妨
      害告訴人茹宜屏行使權利之行為，已足認定。
    (四)又辯護人聲請勘驗現場錄影帶，本院當庭勘驗與本案案情
      有關之現場3、7、11鏡頭錄影結果如下：
      【03鏡頭】：01/07/04─09：10陳姿文出現在收銀台。
      09：14陳姿文開始執行收銀工作。09：16丙○○回到收銀
      台（陳姿文離開）。09：17甲○○出現在收銀台。09：18
      甲○○至收銀台換發票。
      【07鏡頭】：01/07/04─服務台部分告訴人及馮國隆各打
      一次電話，被告都沒有入鏡，畫面左上角有四個人在那裡
      ，但是只有照到半身，看不出有什麼動作。
      【11鏡頭】：01/07/04─09：13茹宜屏出現在畫面，穿長
      袖外套，未外加背心，未掛戴識別證，檢驗現場，丙○○
      跟在後面，丙○○一直跟在茹宜屏後面。09：15有客戶出
      現在畫面。09：19馮國隆出現在畫面穿著長袖上衣，馮國
      隆未外加背心，但有掛戴識別證。09：20四個人離開。綜
      上勘驗結果：雙方所爭執之現場，由於鏡頭死角，故看到
      之畫面均未看到有何拉扯之情形，但可判斷雙方在現場附
      近有過爭執。
  三、綜上所述，本件事證明確，被告丙○○、乙○○前揭犯行
      ，均堪以認定，應予依法論科。
  四、被告丙○○及乙○○共同以抓住告訴人茹宜屏手臂、在背
      後推擠施強暴之方式，將告訴人茹宜屏拉出賣場，妨害告
      訴人茹宜屏行使權利，致其受有如事實欄所示之傷害，核
      其所為，均係犯刑法第277條第1項傷害罪與第304條第1項
      之妨害自由罪。其二人以一行為而犯二罪，為想像競合犯
      ，應依刑法第55條規定，從一重之刑法第277條第1項傷害
      罪處斷。公訴人認此部分為牽連犯，容有誤會。又被告乙○○與被告丙○○間，就上開傷害及妨害自由之行為間，
      有犯意聯絡及行為之分擔，均應論以共同正犯。又被告乙○○另行起意，以加害生命、身體、財產之事恐嚇馮國隆
      ，致馮國隆心生畏懼，生危害於安全，核被告乙○○此部
      分所為，係犯刑法第305條之恐嚇危害安全罪。又被告乙○○所犯刑法第277條第1項之傷害罪與第305條之恐嚇危
      害安全罪間，犯意各別，行為互異，應分論併罰。
  五、原審以被告乙○○與丙○○罪證明確，因予適用刑法第27
      7條第1項、第304條第1項、第305條、並審酌本案之背景
      、被告二人與南工處員工多所爭執、犯罪之手段、所生危
      害非輕，犯罪動機、目的及犯後一再否認犯行、態度不佳
      、尚未和解等一切情狀，分別量處乙○○共同傷害人之身
      體，處拘役參拾日；又以加害生命、身體、自由之事，恐
      嚇他人致生危害於安全，處拘役參拾日。丙○○共同傷害
      人之身體，處拘役肆拾日，並均諭知如易科罰金之折算標
      準，並就被告乙○○部分定其應執行刑，亦諭知如易科罰
      金之折算標準。本院經核原判決認事用法俱無不合，（惟
      原判決第4頁第2行，第5頁第24行，第8頁第22行應為丙○○原判決均誤載為乙○○，本院已逕為更正），量刑亦稱
      妥適，被告等上訴意旨，猶執前詞，否認犯罪，指摘原判
      決不當，並無可取，為無理由，應予駁回。
乙、甲○○部分：
  一、公訴意旨略以：因高公局南區工程處督導員於93年1月間
      屢次以服務區髒亂、陳列逾期商品等缺失，而填發「新營
      服務區公務處理單」，甲○○因此心生不滿，竟於93年1
      月6日晚上，教唆員工乙○○、丙○○二人阻止高公局南
      工處員工進入賣場督導。南工處員工茹宜屏於93年1月7日
      上午9時許，至新營服務區南向賣場內，執行賣場內商品
      檢查及服務台業務督導之職務時，乙○○見茹宜萍於賣場
      內翻動架上食物為檢查時，即趨前告知茹宜萍「這裡不歡
      迎你」，要求茹宜萍離開賣場，茹宜萍當場拒絕，乙○○
      竟出言對茹宜屏稱「你們不怕暴力嗎」，乙○○與丙○○
      基於傷害及妨害行使權利之犯意聯絡，由丙○○抓住茹宜
      屏之手臂、乙○○在茹宜屏背後推，二人合力以強暴力方
      法將茹宜屏或拉或推，使其離開賣場，妨害茹宜屏執行督
      導職務之權利，並致茹宜屏因此受有右側手臂、前臂及手
      部瘀血挫傷、下背部紅腫瘀血挫傷之傷害；嗣茹宜屏之同
      事馮國隆因接獲茹宜屏求援電話，而於當日約上午9時10
      分許趕至現場，見丙○○、乙○○二人拉、推茹宜屏而出
      言制止，馮國隆欲對無人之服務台拍照，乙○○竟另行起
      意，基於恐嚇之犯意，以加害生命、身體、自由之事，恐
      嚇馮國隆「你不怕暴力嗎」，使馮國隆心生畏懼，致生損
      害於安全。認甲○○涉有教唆被告乙○○、丙○○妨害告
      訴人茹宜屏行使進入賣場督導巡查之權利，涉刑法第304
      條第1項之強制罪嫌云云。
  二、犯罪事實之認定，應憑真實之證據，倘證據是否真實尚欠
      明確，自難以擬制推測之方法，為其判斷之基礎；而認定
      犯罪事實之證據係指足以認定被告確有犯罪行為之積極證
      據而言，該項證據自須適合於被告犯罪事實之認定，始得
      採為斷罪資料，最高法院五十三年著有臺上字第六五六號
      、二十九年上字第三一０五號判例。且刑事訴訟上證明之
      資料，無論其為直接或間接證據，均須達於通常一般之人
      均不致有所懷疑，而得確信其為真實之程度，始得據為有
      罪之認定，若其關於被告是否犯罪之證明未能達此程度，
      而有合理懷疑之存在，致使無從形成有罪之確信，根據「
      罪證有疑，利於被告」之證據法則，即不得遽為不利被告
      之認定，亦有最高法院七十六年度臺上字第四九八六號判
      例可稽。其以情況證據（即間接證據）斷罪時，尤須基於
      該證據在直接關係上所可證明之他項情況事實，本乎推理
      作用足以確證被告有罪，方為合法，不得徒憑主觀上之推
      想，將一般經驗上有利被告之其他合理情況逕予排除，此
      觀諸最高法院三十二年上字第六七號判例自明。
  三、訊據被告甲○○固不否認擔任五目公司業務部副理，經五
      目公司派駐於新營服務區為駐區負責人之事實，惟堅決否
      認有何教唆妨害自由之犯行，辯稱：我與此事無關，且1
      月4日及1月7日均不在服務區，未教唆乙○○及丙○○妨
      害自由，並有差旅費報告可以證明當時並不在現場云云。
  四、公訴人認被告甲○○涉有教唆強制罪，無非以：證人陳姿
      文於偵查時及原審審理時供稱：前一天晚上（指93年1月6
      日）甲○○在北站賣場口頭告知各主管，明天開始不能讓
      南工處的人員進入賣場…；又甲○○站在收銀台附近，我
      聽他說「不用怕他們，公司給你靠」。被告乙○○於偵查
      時，亦供述被告甲○○於案發前有對其他員工交待不要讓
      南工處人員進入賣場等語，為其主要證據。
  五、惟查，
    (一)、按教唆犯，除其所教唆之罪有處罰未遂犯之規定者外，
        必須正犯受其教唆而實施犯罪始能成立，若他人誤信其
        所教唆之事項為合法行為而實施之，並無犯罪故意者，
        則授意人係利用不知情之人以實施自己之犯罪行為，即
        屬間接正犯，而非教唆犯。反之如授意人誤信為合法行
        為，因介入他人之不法行為而致成立犯罪者，應由行為
        人獨立負責，在授意人因欠缺故意條件，亦無成立教唆
        犯之餘地。（最高法院28年上字第19號判例參照）
    (二)、本件證人陳姿文於偵查時及原審審理時，固曾具結供稱
        ：前一天晚上（指93年1月6日）甲○○在北站賣場口頭
        告知各主管，明天開始不能讓南工處的人員進入賣場，
        且不能交談也不能讓他們看值勤紀錄簿．．．93年1月7
        日茹宜屏進入賣場，乙○○通知我帶照像機到賣場拍照
        ．．我不知道要拍什麼，停頓了幾秒，丙○○說我來拍
        就好，你去站收銀，我到收銀台時候，甲○○站在收銀
        台附近，我聽他說「不用怕他們，公司給你靠」。馮國
        隆趕到現場時，甲○○在收銀台附近等語（參見偵查卷
        第205頁、原審94年11月14日審判筆錄）。再者，被告
        乙○○於偵查時，亦供述被告甲○○於案發前有對其他
        員工交待不要讓南工處人員進入賣場等語（參見偵查卷
        第219頁）。茲互核前開證人陳姿文、馮國隆之證詞及
        被告乙○○之供述內容，就被告甲○○於案發前確有指
        示員工不使南工處職員進入賣場，及被告丙○○、乙○○與告訴人茹宜屏發生爭執時，被告甲○○站立於賣場
        內收銀台旁之主要情節確係相符，又被告甲○○雖提出
        差旅費報告、統聯客運購買證明及電子機票收據各一紙
        ，欲證明其案發之際不在現場，惟本院審酌統聯客運購
        票證明之日期為93年1月4日，與本案無自然性之關連性
        ，至於有被告甲○○姓名之電子機票收據影本之登機時
        間固為93年1月7日上午7時5分（航程為松山至嘉義），
        然自臺北至嘉義之航空器飛行時間約為1小時，被告甲○○下機後，自嘉義水上機場搭車至國道高速公路新營
        服務區所費時間亦不超過半小時，依目前交通便捷之程
        度，被告甲○○當可在當日9時前趕至服務區上班，而
        本件案發時間係當日上午9時，已如前述，則被告甲○○既於9時前能趕抵案發現場上班，不僅合於自然物理
        性，亦可印證證人陳姿文上開所供伊有目睹被告甲○○
        於案發時係在現場，確係真實可採。從而，被告甲○○
        以差旅費報告及購票證明辯稱不在場云云，尚難採信。
    (三)、惟本件應審究者為被告甲○○所謂「不能讓南工處的人
        員進入賣場」「不用怕他們，公司給你靠」等語，有無
        教唆犯罪之意思？按「不能讓南工處的人員進入賣場」
        也可以用口頭勸誡方式為之，並非必以暴力或非法方式
        為之。又「不用怕他們，公司給你靠」表示要據理力爭
        ，不能軟化之意，亦不得遽認教唆以非法方式為之之意
        思，且上開話語在一般人之日常生活對話中亦時常有之
        ，因此僅以上開話語尚難得知被告甲○○係教唆被告乙○○、丙○○以暴力方式為之？亦無法因此遽認定被告
        甲○○係教唆被告乙○○、丙○○以非法方式為之，亦
        即縱使被告甲○○有說上開話語，亦無法證明被告甲○○係教唆被告乙○○、丙○○以犯罪方式為之。
    (四)、綜上所述，尚無積極證足證被告甲○○所謂「不能讓南
        工處的人員進入賣場」「不用怕他們，公司給你靠」等
        語，係教唆使用非法方法之意思，是被告乙○○、丙○○二人之不法行為而致成立犯罪，應由行為人獨立負責
        ，被告甲○○因欠缺故意條件，自無成立教唆犯之餘地
        ，原審疏未詳查，遽認被告甲○○有教唆罪嫌之犯行，
        並加以論罪科刑，容有未洽。被告甲○○上訴意旨，指
        摘原判決採證不當，否認其有犯罪，為有理由，自應由
        本院將原判決撤銷，改諭知被告甲○○無罪之判決。
參、不另為無罪諭知部分：
  一、公訴意旨略以：被告乙○○於上開時、地，以加害生命、
      身體對告訴人茹宜屏稱「你們不怕暴力嗎」，使茹宜屏心
      生畏懼，生損害於安全，因認此部分尚涉有刑法第305條
      恐嚇危害安全罪云云。
  二、惟經本院查：按刑法第三百零五條恐嚇危害安全罪之成立
      ，須被害人因加害人惡害之通知而心生畏懼，致有不安全
      之感覺為要件；若被害人並未因之而生畏怖，即不足對其
      致生安全上之危險，尚難以該罪相繩。查被告乙○○固有
      為上開惡害之通知，已如前述，然本院揆諸告訴人茹宜屏
      並未因該惡害通知而離開賣場，反而與被告乙○○、丙○○在賣場內爭執，致遭被告丙○○、乙○○強行將其推拉
      離開賣場，而認告訴人茹宜屏並未因此惡害通知而心生畏
      怖，從而，被告乙○○此部分之行為，即與恐嚇危害安全
      罪之構成要件不符，惟檢察官就此部分認與前開有罪事實
      （即被告乙○○恐嚇馮國隆部分），有裁判上一罪之連續
      犯關係起訴前來，本院爰不另為無罪之諭知，併此敘明。
據上論結，應依刑事訴訟法第368條、369條第1項前段、第364條
、第301條第1項，判決如主文。
本案經檢察官劉得鉦到庭執行職務。
中    華    民    國    95    年    4     月    11    日
                  刑事第六庭    審判長法  官  蔡崇義
                                      法  官  董武全
                                      法  官  侯明正
以上正本證明與原本無異。
不得上訴。
                                      書記官  李育儒
中    華    民    國    95    年    4     月    12    日
附錄法條：
中華民國刑法第277條第1項
  傷害人之身體或健康者，處 3 年以下有期徒刑、拘役或 1 千
  元以下罰金。
中華民國刑法第304條第1項
  以強暴、脅迫使人行無義務之事或妨害人行使權利者，處3年
  以下有期徒刑、拘役或300元以下罰金。
中華民國刑法第305條
  以加害生命、身體、自由、名譽、財產之事，恐嚇他人致生危
  害於安全者，處2年以下有期徒刑、拘役或300元以下罰金。


司法院資訊處製作；財團法人民間司法改革基金會備份。
